【裁判字號】    98,上訴,4361
【裁判日期】    990422
【裁判案由】    恐嚇等
【裁判全文】
臺灣高等法院刑事判決                98年度上訴字第4361號
上  訴  人
即  被  告  丙○○
            戊○○
            乙○○
上列上訴人即被告等因恐嚇取財等案件，不服臺灣宜蘭地方法院
98 年度訴字第202號，中華民國98年9月22日第一審判決（起訴
案號：臺灣宜蘭地方法院檢察署97年度偵字第4758號），提起上
訴，本院判決如下：
    主  文
上訴駁回。
    事  實
一、戊○○前因恐嚇、偽造文書案件，分別經臺灣宜蘭地方法院
    判處罪刑確定，並以96年度聲字第462號裁定減刑並定應執
    行刑有期徒刑9月，於97年3月21日執行完畢。乙○○前因傷
    害案件，經臺灣宜蘭地方法院以94年度宜簡字第294號判決
    判處有期徒刑4月確定，於95年3月13日執行完畢。
二、丙○○、戊○○與另共犯莊瑞勝（亦因本案經原審判處有期
    徒刑6月，如易科罰金，以新臺幣（下同）1,000元折算1日
    ，未上訴，而確定）均為收購帳戶集團成員，另共犯莊瑞勝
    收購甲○○、丁○○之金融機構帳戶交付與戊○○轉交予丙○○，供作詐騙他人匯款使用（戊○○、莊瑞勝另犯詐欺取
    財罪部分，另經原審以98年易字第54號判決有罪在案），因
    甲○○交付帳戶後擅自將帳戶掛失，導致丙○○上游之詐騙
    集團成員無法使用該帳戶，丙○○遂要求甲○○需賠償
    300,000元，惟甲○○屢屢躲避，丙○○於97年8月22日獲悉
    甲○○下落後，遂邀集戊○○、莊瑞勝、乙○○及真實姓名
    年籍不詳之成年男子數名，分乘兩部車，前往甲○○位於宜
    蘭縣冬山鄉○○路256號宿舍等候甲○○，而巧遇正欲外出
    之甲○○及丁○○，莊瑞勝即上前要求甲○○、丁○○處理
    該筆款項之清償事宜，甲○○、丁○○為協調該事，乘坐戊○○駕駛之汽車，與丙○○、莊瑞勝、乙○○及其他不詳姓
    名年籍之成年人一同到位於宜蘭縣礁溪鄉之龍潭湖，惟丙○○、戊○○、莊瑞勝、乙○○及其餘在場真實姓名年籍不詳
    之成年人為達索賠目的，竟基於傷害、恐嚇危害安全及妨害
    自由之犯意聯絡，於甲○○下車後，即由戊○○及不詳姓名
    年籍之人下手毆打甲○○，造成甲○○受有創傷、背痛及左
    眼眶外側裂傷之傷害（傷害部分另經檢察官為不起訴處分）
    ，丙○○並出言對甲○○恫嚇以：如果不還不讓其離開等語
    ，要求甲○○設法籌款賠償，使甲○○心生畏懼不敢反抗，
    丙○○等繼將甲○○、丁○○帶往位於宜蘭縣宜蘭市○○街
    之賓城飯店，丙○○並命莊瑞勝在賓城飯店看顧甲○○及丁○○，渠等藉由此等恐嚇及強暴之非法方法，達到剝奪甲○○、丁○○行動自由之目的。直至翌（23）日上午，甲○○
    藉口要請求母親協助籌措款項，於莊瑞勝騎乘機車搭載甲○○、丁○○至甲○○母親工作地點後，甲○○趁機逃跑始回
    復行動自由；丁○○則於同日下午由戊○○載回其住處而恢
    復行動自由。丙○○、戊○○為獲給付保障，復共同基於恐
    嚇取財之犯意聯絡，於97年8月24日要求莊瑞勝帶同甲○○
    至位於宜蘭縣礁溪鄉○○段之「一夜情檳榔攤」，丙○○並
    載丁○○至上址，於甲○○、丁○○到達後，由丙○○對其
    等恫嚇：如果不簽，不能離開，不簽試試看等語，要求甲○○、丁○○簽立面額300,000元之本票，甲○○、丁○○身
    處該檳榔攤之環境及受迫該等言語之情況下，不得已簽立面
    額300,000元之本票，戊○○更進而告知甲○○日後不得避
    不見面。嗣因數日後，甲○○之父朱金生代甲○○給付丙○○100,000元後，飲用農藥自殺身亡，經警依朱金生生前備
    案紀錄而循線查悉上情。
三、案經甲○○訴由宜蘭縣政府警察局礁溪分局報告臺灣宜蘭地
    方法院檢察署檢察官偵查起訴。
    理  由
壹、程序部分：按被告以外之人於審判外之陳述，雖不符刑事訴
    訟法第159條之1至第159條之4之規定，而經當事人於審判程
    序同意作為證據，法院審酌該言詞陳述或書面陳述作成時之
    情況，認為適當者，亦得為證據。當事人、代理人或辯護人
    於法院調查證據時，知有第159條第1項不得為證據之情形，
    而未於言詞辯論終結前聲明異議者，視為有前項之同意。刑
    事訴訟法第159條之5定有明文。經查，下列所引被告以外之
    人於審判外之言詞及書面陳述，雖屬傳聞證據，但檢察官及
    被告丙○○、戊○○、乙○○於原審審判期日中，均同意此
    部分之證據有證據能力；於本院審理中復未於言詞辯論終結
    前聲明異議，本院審酌上開證據資料製作時之情況，尚無違
    法不當及證明力明顯過低之瑕疵，亦認為以之作為證據應屬
    適當，依前開刑事訴訟法第159條之5規定，認上揭證據資料
    均有證據能力。
貳、實體部分：
一、訊據被告丙○○、戊○○、乙○○對於其等因甲○○掛失帳
    戶，導致該帳戶無法使用之事，而於上揭時、地前往甲○○
    位於宜蘭縣冬山鄉○○路256號宿舍前，帶甲○○、丁○○
    前往龍潭湖協調，於到達龍潭湖後，被告戊○○及不詳姓名
    年籍之人毆打甲○○，繼將甲○○、丁○○帶往賓城飯店住
    宿，甲○○於97年8月24日簽發面額300,000元本票，丁○○
    亦於本票上簽名甲○○、丁○○至隔日始行離去等事實均不
    諱言，然均否認有何妨害自由、恐嚇取財等犯行，均辯稱：
    甲○○掛失帳戶，卻避不見面，之後找到甲○○，在協調過
    程中甲○○自己表示有誠意要解決此事，伊等並未限制甲○○之自由，是甲○○主動要簽本票解決問題，伊等並未對甲○○或丁○○實施恐嚇脅迫手段云云。惟經查：
（一）甲○○、丁○○因甲○○帳戶掛失問題，與被告丙○○、
      戊○○、乙○○、共同被告莊瑞勝及其他不詳姓名年籍成
      年男子到達龍潭湖後，甲○○甫下車即遭被告戊○○及不
      詳姓名年籍男子毆打，繼而與丁○○被帶往賓城飯店，由
      另共同被告莊瑞勝看管於該飯店房間內而受拘禁，以及甲○○、丁○○於一夜情檳榔攤被迫簽立本票等情，業據證
      人甲○○於警詢、偵查中證稱：伊與丁○○於98年8月22
      日晚間到礁溪鄉龍潭湖後，丙○○就對伊稱伊造成他們公
      司損失金額約300,000元，要求伊賠償該損失，隨後就命
      其手下毆打伊10餘分鐘，直到伊左臉頰及身體多處成傷倒
      地後才停手，丙○○並恐嚇稱伊的帳戶凍結造成公司損失
      ，必須賠償300,000元，如不賠償就不放伊走，造成伊心
      生畏懼，丙○○又將伊押往賓城大飯店房間內拘禁，丙○○並交代莊瑞勝要將伊顧好，直至97年8月23日早上7時許
      ，伊拜託莊瑞勝載伊到伊母親工作的工廠找伊母親幫忙，
      伊趁莊瑞勝與丁○○在工廠附近等候時，趁機逃離。同日
      下午5時左右莊瑞勝又帶伊至一夜情檳榔攤，伊顧及丁○○安危，只好前往該處，丙○○與之前毆打伊之青少年都
      在場，丙○○就向伊恐嚇稱：300,000元簽一下，不簽本
      票及借據，就不放伊與丁○○離開等語，當時伊見他們人
      多勢眾畏懼伊及丁○○遭到他們傷害，不得已簽了本票及
      借條，戊○○還說伊不能逃走，不然抓到會打很慘等語，
      就由莊瑞勝載伊跟廖恩涵回家等語（見警卷第1頁、第4至
      5頁、偵查卷第15頁、第56頁）；證人丁○○於警詢、偵
      查中亦證稱：甲○○（在龍潭湖）下車後就被戊○○、其
      他另1台車的4、5個人打，打了1、2分鐘，打完之後伊自
      己走上車，伊沒有看到甲○○怎麼上車，甲○○坐在伊旁
      邊，車上還有莊瑞勝、戊○○和「小昌」，2台車就到賓
      城飯店，伊和莊瑞勝、甲○○在房間，後來還有不認識的
      人拿宵夜到房間，所以伊不敢逃跑；之後（隔天）甲○○
      藉故要跟他媽媽領錢而離開，後來是戊○○載伊回家；之
      後，伊在路上遇到丙○○，丙○○把伊載到檳榔攤，本票
      跟借據就有人拿出來，伊不知道伊為何也要簽本票，丙○○說「不簽不放你們走」，伊會害怕，才簽本票，因為不
      簽就走不了等語（見警卷第17頁、偵查卷第23至24頁、第
      64頁），互核證人甲○○、丁○○二人於警詢、偵查中之
      證述大致相符，並有診斷證明書附卷可憑（見警卷第39頁
      ）。
（二）被告等雖執前詞置辯，惟查：被告丙○○為甲○○掛失人
      頭帳戶索賠之事，邀集其他被告將甲○○帶往龍潭湖，以
      及甲○○在龍潭湖下車後，戊○○及不詳姓名年籍男子對
      之毆打，嗣並將甲○○、丁○○帶往賓城飯店，命莊瑞勝
      看管等情，業據被告丙○○於警詢、偵查中坦承：到達龍
      潭湖後，由戊○○質問帳戶之事，然後戊○○出手毆打甲○○，之後一群人就上前圍毆甲○○，然後伊就將甲○○
      及其女友載往賓城飯店並叫莊瑞勝看顧，且跟莊瑞勝說如
      果甲○○沒有支付這筆錢就要莊瑞勝負責等語（見警卷第
      20頁背面）、在龍潭湖戊○○有踹甲○○1下，乙○○的
      朋友有打2、3下，不是要打得很嚴重，是要嚇嚇他，之後
      伊就跟甲○○說這麼晚了不要回去了，伊就去賓城飯店租
      1間房間給甲○○住，伊拿1,000元給莊瑞勝，叫莊瑞勝帶
      他們去租房間，伊跟莊瑞勝說叫甲○○好好想想怎麼處理
      ，明天再讓甲○○回去跟他媽媽講等語（見偵查卷第42頁
      ）；被告戊○○亦供稱：甲○○、丁○○上車，後來找不
      到地方可以談，就說要去龍潭湖，甲○○下車，丙○○車
      上的人就過來打甲○○，伊是在他們打完之後，有踹甲○○肩膀，當時甲○○蹲在地上。後來因為太晚了，有人說
      要帶甲○○去住旅社，甲○○就搭丙○○的車走了等語（
      見偵查卷第44頁）明確，互核被告丙○○、戊○○此部分
      供述亦屬相符；足見甲○○確有因掛失人頭帳戶索賠之事
      ，被被告丙○○、戊○○、乙○○及其他不詳姓名年籍男
      子帶走並被毆打、拘禁之事實無訛。另依被告丙○○、戊○○上開供述內容，亦見本案係由被告丙○○決定，將甲○○、丁○○自龍潭湖載到賓城飯店留宿並命莊瑞勝看管
      ，甲○○、丁○○並無意思決定之自由，否則，甲○○因
      帳戶問題遭被告毆打，倘其未遭限制行動自由，為何在遭
      被告毆打，並造成創傷、背痛、左眼眶外側裂傷等傷害後
      ，竟未直接離開龍潭湖就醫，反而願與被告等前往賓城飯
      店住宿1晚，直至隔日才就醫，此舉在在與常情明顯悖離
      ，至無可採；又衡諸果被告丙○○等若僅單純與甲○○商
      討問題，豈有交代同夥之人加以看管之必要。次查，被告
      丙○○於原審審理中，亦自承甲○○當時狀況為：有工作
      就做，沒工作就不做，有一頓沒一頓的等情（見原審卷第
      135頁），依甲○○之前述經濟情況，倘其有意思之自由
      ，豈有自願簽發其經濟無法負擔之面額高達300,000元本
      票之理。被告等辯稱：未妨害甲○○、丁○○之行動自由
      、未脅迫簽發本票云云，顯與常情有違，殊無足採。
（三）至甲○○雖於原審證稱：伊在龍潭湖被打後，因為臉上腫
      ，怕回家被罵，所以主動要求要去住賓城飯店，從頭到尾
      被告等人都沒有強押伊，被打以後伊是可以離去的，但伊
      還是想跟他們協調，簽本票也是伊自己提議的，對方並沒
      有脅迫伊云云（見原審98年8月4日審判筆錄）；嗣於本院
      審理中復證稱：當初被告等有去找我，把我帶上車，我有
      說過因為公司外面人很多，顧及我的面子，而去別的地方
      講，且當時只有一個人帶我上車，當初是我自己說太晚明
      天不要上班，不想回去，要人載我去賓城飯店，簽本票，
      我自己在場，是說欠的錢以後再還，先簽本票，簽本票是
      因為我欠丙○○的，且我也沒有現金還丙○○，所以我就
      主動提出先簽本票，再分期付款云云（見本院99年4月8日
      審判筆錄）。然查，甲○○係住在位於宜蘭縣冬山鄉○○
      路256號之公司宿舍，何有擔心因臉腫回家後家人責罵之
      理？又甲○○遭毆打後，於隔日前往醫院驗傷，此有診斷
      證明書可憑，其既要驗傷，何不在遭毆打後第一時間前往
      醫院，尚與毆打伊之人前往賓城飯店？況對被告等而言，
      甲○○乃索討賠償之對象，縱使甲○○欲住飯店，被告等
      豈有願出錢讓其住宿飯店之理？甲○○於本院所述關於未
      遭被告等妨害行動自由情節，實與一般常情相悖。次查，
      就甲○○在一夜情檳榔攤簽發本票部分，衡諸交易常情，
      一般人對於所簽立提供擔保之本票面額或簽發借據，因攸
      關自身之財產利益，自當加以詢問，惟甲○○於偵、審中
      對於何以須賠償300,000元，迭答以：丙○○說要伊賠償
      300,000元，原因伊不知道，伊沒有問云云（見偵查卷第
      56頁、原審卷第110頁），如甲○○在一夜情檳榔攤非意
      思自由受制，豈有可能在未加詢問、確認之下，即簽發本
      票之理？甲○○於原審、本院所為關於自願簽發本票部分
      之證詞，亦顯違常理。綜上所述，甲○○於原審、本院審
      理中所為證詞，與一般常情迥異。況甲○○於原審、本院
      審理中所述自願與對方協調、自願到賓城飯店住宿云云，
      已與被告丙○○前揭於警詢、偵查中供陳將之帶往賓城飯
      店、命人看管等節（詳前述），明顯不合；再徵諸被告丙○○並無誣指自己涉犯妨害自由罪嫌之必要，兩相對照，
      甲○○於原審、本院審理中所述應屬迴護被告等之詞，不
      足採憑。
（四）按共同正犯，係共同實施犯罪行為之人，在共同意思範圍
      內，各自分擔犯罪行為之一部，相互利用他人之行為，以
      達其犯罪之目的，其成立不以全體均參與實施犯罪構成要
      件之行為為要件；參與犯罪構成要件之行為者，固為共同
      正犯；以自己共同犯罪之意思，參與犯罪構成要件以外之
      行為，或以自己共同犯罪之意思，事前同謀，而由其中一
      部分人實行犯罪之行為者，亦均應認為共同正犯，使之對
      於全部行為所發生之結果，負其責任（最高法院92年臺上
      字第2824號判決參照）。本案既係因甲○○掛失人頭帳戶
      而起，被告戊○○、乙○○、另共犯莊瑞勝受被告丙○○
      之召集，夥同其他不詳姓名年籍之人共同於龍潭湖毆打甲○○、由被告丙○○恐嚇甲○○，使甲○○心生畏懼，不
      敢反抗，被告丙○○等再一同將甲○○、丁○○載往賓城
      飯店，可見被告丙○○、戊○○、乙○○與另共犯莊瑞勝
      於龍潭湖所為及駕車將甲○○、丁○○帶往賓城飯店拘禁
      之目的，即在為被告丙○○索賠，是無論係傷害、恐嚇或
      剝奪甲○○行動自由部分，原本即均係在被告丙○○、戊○○、乙○○、另共犯莊瑞勝與其他不詳姓名年籍之人共
      同犯意之聯絡範圍內，縱非全數之人均為傷害行為或口出
      恐嚇言語，仍應共負其責。次查，被告戊○○於98年8月
      23日撥打電話要求另共犯莊瑞勝帶同甲○○至一夜情檳榔
      攤事實，乃據另共犯莊瑞勝供陳在卷（見偵查卷第41頁）
      ，被告戊○○並與被告丙○○在該檳榔攤等候甲○○，並
      備好本票、借據，被告戊○○於甲○○等經恐嚇簽立本票
      後，尚且對甲○○恫嚇以不得逃跑等語，其目的在於要求
      甲○○、丁○○簽發本票甚明；雖被告戊○○並未出言恐
      嚇甲○○、丁○○簽發本票，惟依其要求甲○○到場及前
      述在場之參與狀況，其與丙○○就恐嚇取財部分有犯意聯
      絡甚明，自應負共犯之責。
（五）綜上所述，被告丙○○、戊○○、乙○○上開否認犯行之
      所辯，均係卸責之詞，核無可採。本案事證明確，被告丙○○、戊○○、乙○○犯行堪以認定，均應予依法論科。
四、核被告丙○○、戊○○、乙○○所為，均涉犯刑法第302條
    第1項之私行拘禁罪。被告丙○○、戊○○對甲○○、丁○○並無合法債權，以脅迫方式令甲○○、丁○○簽發本票，
    所為另犯同法第346條第1項之恐嚇取財罪。被告丙○○、戊○○、乙○○、另共犯莊瑞勝及數名真實姓名年籍不詳之成
    年人就妨害自由部分，及被告丙○○與戊○○就恐嚇取財部
    分，各具有犯意聯絡及行為分擔，均應論以共同正犯。被告
    丙○○、戊○○、乙○○以1行為對甲○○、丁○○妨害自
    由，以及被告丙○○、戊○○以一行為對甲○○、丁○○恐
    嚇取財，均應論以想像競合犯。又被告丙○○、戊○○、乙○○在渠等妨害自由行為繼續中，將甲○○毆打成傷，並恐
    嚇甲○○，其等所為應僅論以刑法第302條第1項之私行拘禁
    罪，前述恐嚇、傷害之低度行為，已為私行拘禁之高度行為
    所吸收，毋庸另特予論罪。被告丙○○、戊○○所犯上開妨
    害自由、恐嚇取財2罪間，犯意各別，行為不同，罪名互殊
    ，均應予分論併罰。末查，被告戊○○、乙○○前有犯罪事
    實欄所載犯罪科刑之執行情形，此有本院被告前案紀錄表在
    卷可參，其等於5年以內故意再犯本件有期徒刑以上之罪，
    各應依刑法第47條第1項之規定論以累犯，並加重其刑。
五、公訴人另認被告丙○○、戊○○、乙○○自甲○○宿舍前，
    即利用人多勢眾威嚇之勢，將甲○○、丁○○帶上車而開始
    妨害自由犯行，惟觀諸甲○○、丁○○對於上車之經過所述
    ，甲○○於警詢中雖稱：當時有2台車，7、8個人下車將伊
    與丁○○圍住，伊無法逃走，迫於無奈只好上車等語（見警
    卷第4頁），惟丁○○則於偵查中證稱：當時是有2台車停在
    甲○○公司宿舍外，2名男子下車，將伊與甲○○帶到車上
    等語（見偵查卷第23頁），是被告等是否以人多勢眾手段，
    脅迫甲○○、丁○○上車，已非無疑；況偵查中甲○○經訊
    以：在宿舍外面有無任何人恐嚇或以強暴方式要求上車時，
    答稱：「沒有，是叫我要上車講一下」等語（見偵查卷第55
    頁），難認被告等於甲○○公司宿舍前，確有以何非法手段
    妨害甲○○、丁○○之行動自由，公訴人此部分所指容有誤
    會，併此敘明。
六、原審認被告丙○○、戊○○、乙○○等本案事證明確，因之
    適用刑法第28條、第302條第1項、第346條第1項、第55條、
    第47條第1項、第41條第1項前段、第51條第5款，刑法施行
    法第1條之1等規定，並審酌被告丙○○、戊○○、乙○○以
    私行拘禁、恐嚇、傷害等方式，遂行索賠目的，手段惡劣；
    兼衡被害人遭私行拘禁之時間非短，並受有多處外傷，身心
    受創，被告等犯罪手段至非平和，亦影響社會秩序之維持、
    蔑視法治，惡性非輕。兼酌以本案查獲後，被告丙○○、戊○○、乙○○均飾詞卸責，未見悔意，且未賠償被害人，犯
    罪後態度不佳；暨被告丙○○就本案犯行居於主導之地位、
    被告等之素行、智識程度等一切情狀，分別量處被告丙○○
    有期徒刑8月、9月，被告戊○○有期徒刑7月、8月，被告乙○○有期徒刑6月，並分別就被告丙○○、戊○○定應執行
    之刑為有期徒刑1年2月、1年；並就被告乙○○部分諭知易
    科罰金之折算標準為新臺幣1,000元折算1日。核其認事用法
    均無不當，量刑亦稱妥適。被告丙○○、戊○○、乙○○等
    上訴意旨，仍執陳詞否認犯罪，並以此指摘原判決不當，求
    予撤銷改判，為無理由，應予駁回。
七、至甲○○於原審、本院審理中具結後以證人身分證述之內容
    ，是否另涉偽證罪，應另由檢察官依法辦理，附此敘明。
據上論斷，應依刑事訴訟法第368條，判決如主文。
本案經檢察官陳昱旗到庭執行職務。
中    華    民    國    99    年    4     月    22    日
                  刑事第二十庭審判長法  官  楊貴雄
                                    法  官  周明鴻
                                    法  官  林銓正
以上正本證明與原本無異。
私行拘禁罪部分如不服本判決，應於收受送達後10日內向本院提
出上訴書狀，其未敘述上訴之理由者並得於提起上訴後10日內向
本院補提理由書（均須按他造當事人之人數附繕本）「切勿逕送
上級法院」。
恐嚇取財部分不得上訴。
                                    書記官  張淨卿
中    華    民    國    99    年    4     月    23    日
附錄：本案論罪科刑法條全文
中華民國刑法第302條
（剝奪他人行動自由罪）
私行拘禁或以其他非法方法，剝奪人之行動自由者，處 5 年以
下有期徒刑、拘役或 3 百元以下罰金。
因而致人於死者，處無期徒刑或 7 年以上有期徒刑，致重傷者
，處 3 年以上 10 年以下有期徒刑。
第 1 項之未遂犯罰之。
中華民國刑法第346條
（恐嚇取財得利罪）
意圖為自己或第三人不法之所有，以恐嚇使人將本人或第三人
之物交付者，處六月以上五年以下有期徒刑，得併科一千元以
下罰金。
以前項方法得財產上不法之利益，或使第三人得之者，亦同。
前二項之未遂犯罰之。

司法院資訊處製作；財團法人民間司法改革基金會備份。
